臺灣新北地方法院民事判決　　　　　　 110年度訴字第1867號
原　　　告　林聖烜　
訴訟代理人　詹豐吉律師
複　代理人　鐘煒翔律師
被　　　告　陳韋勳　
　　　　　　賴瑞珍　
上列當事人間請求給付違約金等事件，本院於中華民國110 年10
月26日言詞辯論終結，判決如下：
    主      文
原告之訴及假執行之聲請均駁回。
訴訟費用由原告負擔。
    事實及理由
壹、程序方面：
    被告陳韋勳經合法通知，未於言詞辯論期日到場，核無民事
    訴訟法第386 條所列各款情形，爰依原告之聲請，由其一造
    辯論而為判決。
貳、實體方面：
一、原告主張：
  ㈠原告與被告陳韋勳之代理人即被告賴瑞珍於民國109 年12月
    4 日，就新北市○○區○○街000 號3 樓建物及其坐落基地
    （下稱系爭房地）訂立不動產買賣契約書（下稱系爭買賣契
    約），由於被告賴瑞珍持有系爭房地權狀，並有被告陳韋勳
    相關證件，且表明為被告陳韋勳代理人，復表示被告陳韋勳
    在中國大陸生活無法返臺簽約，故由其代為簽約，因此於特
    約事項表明「…五、賣方因未能到場簽約，賣方代理人得保
    證確有代理權，賣方代理人與賣方本人負本約連帶履約責任
    任」等語，是以，系爭買賣契約自由被告陳韋勳、賴瑞珍關
    於履約責任負連帶責任。
  ㈡依系爭買賣契約，約定由原告以總價金新臺幣（下同）847
    萬元向被告購買系爭房地，原告已履行第一期、第二期款，
    合計自簽約至今已給付2,595,000 元，被告自應依系爭買賣
    契約第5 條第2 項約定備齊過戶所需印鑑證明，否則，無法
    辦理第三期、第四期款項，亦無法依系爭買賣契約第9 條第
    5 項前段約定，於110 年1 月22日前辦妥相關其他項權利登
    記或塗銷等作業並點交房屋事宜。因被告有前揭違約情事，
    致使無法如約履行，經原告分別於110 年2 月5 日、110 年
    3 月10日寄送存證信函（下稱原證5 、6 之存證信函），催
    告被告依約履行點交義務，原告亦依系爭買賣契約第10條第
    1 項約定，通知僑馥建築經理股份有限公司（下稱僑馥公司
    ），由僑馥公司進行最終催告及認證（按即僑馥公司於110
    年3 月21日寄送被告之存證信函，下稱原證7 之存證信函）
    ，詎料被告仍未予回應，原告乃於110 年4 月9 日寄送存證
    信函（下稱原證8 之存證信函）予被告，通知解除系爭買賣
    契約。
  ㈢系爭買賣契約第10條第3 項約定：「本約簽訂後，乙方（即
    被告陳韋勳）若有未依約履行、不為給付、給付不能或違約
    情事致本約解除時，除應負擔甲方（即原告）所受損害之賠
    償外並喪失收受買賣價金之權利，且應返還乙方已支配之價
    金，並同意按甲方已支付價金總額及開立本票或支票之面額
    ，作為懲罰性違約金另行給付甲方。」而原告已給付價金數
    額共2,595,000 元，均匯入至履約保證專戶中。又系爭買賣
    契約第9 條第5 項後段約定：「…如屆最後期限乙方仍不能
    點交時，乙方應自最後期限之次日起算，每逾一日按買賣總
    價金萬分之二計付違約金賠償甲方…」。本件總價金為847
    萬元，起算日自最後期限日110 年1 月22日之次日即110 年
    1 月23日起算至今共83日，每日以1,694 元計算（計算式：
    8,470,000 ×0.0002＝1,694 ），共140,602 元（計算式：
    1,694 ×84＝140,602 ）。是以，被告應給付原告違約金總
    計2,735,602 元（計算式：2,595,000 ＋140,602 ＝2,735,
    602 ）。
  ㈣並聲明：被告應連帶給付原告2,735,602 元及自起訴狀繕本
    送達翌日起至清償日止，按年息百分之5 計算之利息；原告
    願供擔保請准予宣告假執行。
二、被告賴瑞珍則以：
  ㈠原告未依系爭買賣契約定期催告，無從依契約第9 條第5 款
    約定解除契約：
    ⒈依系爭買賣契約第9 條第5 款約定：「…如屆最後期限乙
      方仍不能點交時，乙方應自最後期限之次日起算，每逾一
      日按買賣總價金萬分之二計付違約金賠償甲方，如逾15日
      乙方仍不能點交，再經甲方定期間催告仍不履行時，甲方
      有權解除本約。」顯見須買受人陷於給付遲延，再過15日
      後，原告始得再定期催告。查原證5 之存證信函寄發時間
      為110 年2 月5 日，而系爭買賣契約點交期限為110 年1
      月22日，是被告應係110 年1 月23日始陷於遲延，顯見原
      告寄發本函時，遲延後尚未屆滿15日，其催告已不合法。
    ⒉依據實務見解，若係「定期」催告之條款，則倘於催告時
      未定期限，則不生催告之效力。查原證6 之存證信函僅略
      以：「雙方合意房屋點交時間最遲為110 年1 月22日，如
      乙方不能點交甲方得定期間催告，再不履行則得解除契約
      。賣方應於上述。（以下空白）」云云，僅將系爭買賣契
      約第9 條第5 款之記載於該函上，除未見原告有何命被告
      履行之意思，更無任何應於期間為何種行為之表示，更無
      表明若未按期履行所生之不利（即解約或違約金等），難
      謂為有效之催告。準此，難認原告以一語焉不詳存證信函
      ，即以完成定期催告之義務，是原證6 之存證信函不生催
      告之效力。
    ⒊原證7 之存證信函僅有通知被告陳韋勳已解除契約（並未
      實質審核解約效力），將返還買方履約專戶價款，並通知
      被告陳韋勳若有疑義之處理方式，全無定期催告或解除契
      約之意旨，不足作為代原告催告原告履約之依據。
    ⒋原證8 之存證信函略以：「前函110 年2 月5 日與110 年
      3 月10日已催告，至今台端仍未履行，我方要解除契約。
      」云云，原告既稱前已催告過，顯見其並無利用本函催告
      之意。
    ⒌綜上，原告所呈原證5 至原證8 之存證信函皆無從證明其
      有依約於「期限」、「定期」催告之事實。
  ㈡原告並未催告，無從解除契約，其解除契約之意思表示亦未
    到達被告：
    ⒈依系爭買賣契約第9 條第5 款約定，應經合法定期催告後
      始得解除契約，然原告並未合法催告，已如前述，故不得
      解除契約。
    ⒉又原告解除之意思表示並未送達被告，分述如下：
      ①原證5 之存證信函並未提及解除契約。
      ②原證6 之存證信函之記載，僅係將系爭買賣契約第9 條
        第5 款之記載於該函上，稱其有權解除契約，然該函竟
        中斷於「賣方應於上述。」原告所欲表達之意思為何仍
        未明，難認其有行使解除權之意思。
      ③原證7 之存證信函並未送達被告賴瑞珍，亦未送達被告
        陳韋勳，更無代原告行使其解除權之意，無從認定原告
        曾向被告行使其解除權。
        ⑴依實務見解，倘係多數債務人，債權人之意思表示應
          向全體為之，始生效力；另若應受送達人有數人時，
          受送達人若非其他應受送達人之代理人，則不生送達
          效力。
        ⑵原證7 之存證信函並未送達被告賴瑞珍，此可觀其收
          件人處並未記載賴瑞珍可茲為證。而縱有送達被告陳
          韋勳，然被告陳韋勳非被告賴瑞珍之代理人，亦不對
          被告賴瑞珍發生送達效力。
        ⑶至被告陳韋勳部分（此部分因牽涉契約是否解除，與
          被告賴瑞珍有關，故被告賴瑞珍亦應得對其送達效力
          表示意見），亦未收受原證7 之存證信函。蓋原告亦
          自承知悉被告陳韋勳當時並未居住於戶籍地，而係旅
          居國外，顯見對兩造而言，被告陳韋勳之戶籍地址並
          非其可隨時支配之處，若原告不知悉被告陳韋勳之送
          達地址，應依民法第97條聲請公示送達，而非逕寄送
          至兩造皆明知該無居住事實之戶籍地。
        ⑷至內容部分，該既該函稱：「本公司依約『認證』本
          件不動產買賣契約已生解除效力。」等語，顯僅係通
          知兩造將退還屋款，非為行使解除權，更無代原告為
          解除意思表示之意，是縱有送達被告，仍不生解除效
          力。
      ④原證8 之存證信函並非由原告送達被告賴瑞珍，而係由
        鈞院永股送達，原告於110 年度3 月餘又將履保價金取
        回，被告自得拒絕履行，是該函到達被告賴瑞珍處時，
        系爭買賣契約已陷於雖未解除，然價金亦未依約置放於
        屢保專戶之況，是被告賴瑞珍、陳韋勳本無庸對待給付
        。
  ㈢縱令鈞院認定系爭買賣契約業已解除，違約金之計算亦有疑
    義：
    ⒈就系爭買賣契約第10條第3 項部分，既該條謂：「並同意
      按甲方已支付價金總額及開立本票或支票之面額，作為懲
      罰性違約金另行給付甲方。」顯見該條違約金之計算係以
      房屋價金為計算，然原告所提之款項計算表，其中服務費
      係支付予房仲、規費係作為辦理過戶手續之用，皆非「價
      金」之一部，無從計入懲罰性違約金。
    ⒉就系爭買賣契約第9 條第5 項部分，若鈞院認定系爭買賣
      契約已解除，則至遲應係自原告由僑馥公司受領履約專戶
      中之價款後即解除，蓋若非契約業已解除，原告豈能領回
      價金，故原告稱此部分之違約金應計算「至今」云云，並
      非適法。
  ㈣縱前揭答辯皆無理由，本件違約金亦屬過高：
    ⒈系爭買賣契約係住商不動產所提供之定型化契約，而依內
      政部公告之成屋買賣定型化契約第12條，違約金不得高於
      房款之百分之15，然原告所請求之違約金，高達房款之百
      分之32.2，顯已逾越通常標準，故依民法第247 條之1 應
      屬無效。若仍認有效，亦請鈞院依民法第252 條酌減之。
    ⒉民法第205 條明定最高利率之意旨，乃將金錢無法使用之
      損害作最高額度之明定，以免人民藉此獲取顯不相當之利
      益，顯見依我國民情，無法使用金錢之損害上限為最高法
      定利率即百分之16之年息，於本件即為105,310 元（自10
      9 年12月23日最後一筆款項匯入時起至110 年3 月21日通
      知取回履保價金），超過即屬過高而顯失公平。是若原告
      確實因此有無法動用金錢之損害，相較於其所請求之懲罰
      性違約金顯不相當，而應依民法第252 條酌減之。
  ㈤並聲明：原告之訴駁回；如受不利判決，願供擔保請宣告免
    予假執行。
三、被告陳韋勳未於言詞辯論期日到場，亦未提出書狀作何聲明
    或陳述。
四、查原告於109 年12月4 日與被告陳韋勳之代理人即被告賴瑞
    珍訂立系爭買賣契約，向被告陳韋勳購買系爭房地，約定之
    總價金為847 萬元，契約第15條「其他約定事項」第5 款約
    定：「賣方因未能到場簽約，賣方代理人得保證確有代理權
    ，賣方代理人與賣方本人負本約連帶履約責任」，而原告已
    履行第一期、第二期款，迄今已給付2,595,000 元至履約保
    證專戶之事實，有系爭買賣契約、土地及建物第二類登記謄
    本、僑馥公司收款紀錄等件影本在卷可稽（見本院卷第17至
    55頁），並為原告與被告賴瑞珍所不爭執，自堪信此部分事
    實為真實。
五、原告主張：依系爭買賣契約第5 條第2 項約定，被告應備齊
    過戶所需印鑑證明，否則，無法辦理第三期、第四期款項，
    亦無法依契約第9 條第5 項約定，於110 年1 月22日前辦妥
    相關其他項權利登記或塗銷等作業並點交房屋事宜，因被告
    有違約情事，經原告分別於110 年2 月5 日、110 年3 月10
    日寄送存證信函，催告被告依約履行點交義務，且原告亦依
    契約第10條第1 項約定，通知僑馥公司進行最終催告及認證
    ，惟被告仍未予回應，原告乃於110 年4 月9 日寄送存證信
    函予被告通知解除系爭買賣契約，故其得依契約10條第3 項
    、第9 條第5 項後段約定，請求被告連帶給付違約金2,735,
    602 元云云，並提出原證5 、6 、7 、8 之存證信函及原證
    5 、6 、8 之回執影本為證（見本院卷59至71頁、153 至15
    9 頁、179 至189 頁），被告賴瑞珍則抗辯：原告未依系爭
    買賣契約定期催告，無從依契約第9 條第5 款約定解除契約
    ，且其解除契約並未達到被告等語為辯。茲將本院得心證理
    由說明如下：
  ㈠按稱買賣者，謂當事人約定一方移轉財產權於他方，他方支
    付價金之契約，民法第345 條第1 項定有明文。買賣係屬於
    債權契約，而債權契約為特定人間之權利義務關係，僅債權
    人得向債務人請求給付，不得以之對抗契約以外之第三人，
    此為債之相對性原則（最高法院96年度台上字第1809號裁判
    意旨參照）。次按契約當事人之一方遲延給付者，他方當事
    人得定相當期限催告其履行，如於期限內不履行時，得解除
    其契約，民法第254 條亦有明文規定。所謂催告，係指催促
    債務人履行債務之意思通知之意，其效力之發生，應準用關
    於意思表示之規定。再按解除權之行使，應向他方當事人以
    意思表示為之，民法第258 條第1 項定有明文。此項意思表
    示雖無一定之方式，亦無需法院之准許，但以其意思表示到
    達他方時發生效力（最高法院86年度台上字第3011號裁判意
    旨參照）。
  ㈡經查，原告固先於110 年2 月5 日寄發原證5 之存證信函，
    表示：「本人林聖烜於中華民國109 年12月4 日與賣方陳韋
    勳簽約代理人賴瑞珍簽立不動產買賣契約，出售建物門牌：
    新北市○○區○○街000 號3 樓之建物及其坐落基地，依合
    約所載須於110 年1 月22日完成交屋手續，台端備證用印及
    塗銷標的第二順位私人設定抵押權，現因還未依約完成前述
    手續，已無法於最遲交屋日辦理交屋。雙方合意買賣契約第
    9 條第5 款約定房屋騰空點交時間最遲於民國110 年1 月22
    日，如屆最後期限乙方仍不能點交，乙方應自最後期限之次
    日起算，每逾一日按買賣總價金萬分之二計付違約金賠償甲
    方，本人限台端於收受此信函15日內出面點交，並不得再變
    更點交時間…」等語，再於110 年3 月10日寄發原證6 之存
    證信函重申前函催告意旨，且表明「如乙方仍不能點交，甲
    方定期間仍不履行時，甲方有權解除本契約」等語（見本院
    卷第59至65頁），惟依原告所提出之送達回執影本所示（見
    本院卷第179 至185 頁），原證5 、6 之存證信函均僅送達
    予系爭買賣契約之代理人即被告賴瑞珍，並未送達予系爭買
    賣契約之買受人即被告陳韋勳，可見系爭買賣契約價金給付
    遲延及點交之催告，原告並未向其契約之相對人被告陳韋勳
    為之，其催告並非合法。
  ㈢次查，依原告所提出原證8 之存證信函，其內容雖記載：「
    本人林聖烜於中華民國109 年12月4 日與賣方陳韋勳簽約代
    理人賴瑞珍簽立不動產買賣契約，出售建物門牌：新北市○
    ○區○○街000 號3 樓之建物及其坐落基地，前函110 年2
    月5 日與110 年3 月10日已發函催告，至今，台端均未依約
    履行契約，我方要解除契約，特此本函重申表示解除契約，
    並請求返還所有付款價款，並請求同額之懲罰性違約金。」
    等語（見本院卷第71頁），即表示其依約解除系爭買賣契約
    之意旨，然原證8 之存證信函亦僅送達予被告賴瑞珍收受，
    至對被告陳韋勳送達則因無人回應而退回存證信函，亦有送
    達回執及退回郵件影本在卷可憑（見本院卷第157 至159 頁
    、第187 至189 頁），顯然原告解除系爭買賣契約之意思表
    示並未達到買受人即被告陳韋勳甚明，則依債之相對性原則
    ，系爭買賣契約尚未合法解除。
六、綜上所述，被告陳韋勳縱有違反系爭買賣契約第9 條第5 項
    約定之情事，但原告非但未對其契約之相對人即被告陳韋勳
    為合法之催告，且其解除契約之意思表示亦未達到被告陳韋
    勳，則其依系爭買賣契約第10條第3 項、第第9 條第5 項後
    段、第15條第5 款之約定，請求被告陳韋勳及其代理人即被
    告賴瑞珍連帶賠償違約金，並非有據。從而，原告請求被告
    連帶給付2,735,602 元及自起訴狀繕本送達翌日起至清償日
    止，按年息百分之5 計算之利息，為無理由，應予駁回。其
    假執行之聲請亦失所依據，應併予駁回。
七、本件事證已臻明確，兩造其餘主張、陳述及所提之證據，經
    本院審酌後，認均與本件判斷結果無影響，毋庸再予一一審
    酌，附此敘明。
八、據上論結，本件原告之訴為無理由，依民事訴訟法第385 條
    第1 項前段、第78條，判決如主文。
中    華    民    國   110    年    11    月    9     日
                  民事第五庭    法  官  高文淵
上列正本係照原本作成
如對本判決上訴，須於判決送達後20日內向本院提出上訴狀
中    華    民    國   110    年    11    月    9     日
                                書記官  廖美紅